【裁判字號】    99,台上,6611
【裁判日期】    991028
【裁判案由】    違反毒品危害防制條例
【裁判全文】
最高法院刑事判決            九十九年度台上字第六六一一號
上  訴  人  甲○○
上列上訴人因違反毒品危害防制條例案件，不服台灣高等法院高
雄分院中華民國九十八年四月十三日第二審判決（九十八年度上
訴字第二０二號，起訴案號：台灣高雄地方法院檢察署九十七年
度偵字第六一四六號），提起上訴，本院判決如下：
    主  文
原判決撤銷，發回台灣高等法院高雄分院。
    理  由
原判決維持第一審論處上訴人甲○○共同販賣第三級毒品罪刑（
累犯，處有期徒刑八年，並為相關從刑之諭知）之判決，駁回上
訴人在第二審之上訴，固非無見。
惟查：（一）、通訊監察之錄音、錄影，其所錄取之聲音或畫面
，既係憑機械力拍錄，未經人為操控，該錄音、錄影經依刑事訴
訟法第一百六十五條之一第二項規定之調查程序後，固有證據能
力。至通訊監察之監聽譯文如係被告以外之人之司法警察（官）
監聽人員，於審判外將監聽所得資料以現譯方式整理後予以記錄
而得，則本質上屬於被告以外之人於審判外之書面陳述，為傳聞
證據，依刑事訴訟法第一百五十九條第一項規定，除法律有規定
者外，不得作為證據。故如欲採被告以外之人於審判外之書面陳
述為證據時，必須符合法律所規定之例外情形，方得認其審判外
之書面陳述有證據能力，並須於判決中具體扼要說明其符合傳聞
證據例外之情況及心證理由，否則即有違證據法則及判決不備理
由之違誤。原判決理由壹之三說明：本案係依台灣高雄地方法院
檢察署通訊監察書，就上訴人所使用之0000000000、
0000000000、0000000000門號行動電話、
證人張瑞欽所使用之0000000000門號行動電話實施之
通訊監察，再依據該監聽所得，製作相關通訊監察譯文，審諸前
開通訊監察書業已記載明確，符合通訊保障及監察法規定要件，
且該監聽之案由係「違反毒品危害防制條例」，與本案上訴人所
涉販賣第三級毒品罪嫌相符，係屬依法定程序所取得之錄音，自
有證據能力。則將憑機械力照錄，未經人為操作，復未伴有個人
主觀意見之監聽所得錄音製成譯文，乃將之轉化為具體文字紀錄
，屬於由公務員本於職務製作之紀錄文書，觀諸譯文所載亦無顯
不可信之情況，依刑事訴訟法第一百五十九條之四第一款，得為
證據等語。然查上訴人及其原審選任辯護人於原審對於本件通訊
監察譯文之證據能力，已有爭執（見原審卷第七、八、四三、四
四、五二、五三頁），原判決理由說明：對於上訴人等實施通訊
監察而取得之錄音、通訊譯文等證據，係依據法定程序取得，且
通訊譯文係公務員本於職務上製作之紀錄文書，依刑事訴訟法第
一百五十九條之四第一款之規定，為有證據能力云云，已有未合
。又依原判決所引卷附通訊監察譯文表所示，該譯文表內並未記
載該監聽錄音譯文表究由何單位何人於何時製作，亦未由製作該
監聽錄音譯文表之公務員在上簽名（見警四卷第五一至五二頁、
偵二卷第二八至三八頁），與法律規定之程式亦有未合，乃原判
決對上情未詳予調查釐清，復未說明監聽譯文表上開程式之欠缺
，其仍可採為斷罪依據之理由，亦有未洽。（二）、被告以外之
人於司法警察官或司法警察調查中所為之陳述，與審判中不符時
，其先前之陳述具有較可信之特別情況，且為證明犯罪事實存否
所必要者，依刑事訴訟法第一百五十九條之二規定，固得為證據
。惟所謂「具有較可信之特別情況」係指被告以外之人於檢察事
務官、司法警察官或司法警察調查中所為之陳述，從客觀上之環
境或條件等情況加以觀察，有足以取代審判中反對詰問之可信性
保證者而言；與一般供述證據必須具備任意性之證據能力要件有
別，二者不可混為一談，且此係屬證據能力之規定，非屬證據證
明力之問題。又此例外情形，自應有嚴格之證明，始符合上開規
定，不得單憑警詢距案發時間較近，即逕謂該陳述較為可採。原
判決理由壹之二說明：證人張瑞欽就上訴人是否以000000
0000門號行動電話指示其出面領取愷他命部分，於警詢之陳
述與第一審之證述，前後已不一致，審酌張瑞欽於警詢陳述時距
事發時間較相近，記憶較為清晰，且於法院審理時又無抗辯遭警
員以強暴、脅迫、利誘之違反自由意思之陳述或其他不正方法取
得之供述，況其於警詢時之陳述較無人情壓力或外力介入影響，
陳述時之動機較單純，客觀上應具有較可信之特別情況，且亦為
證明上訴人犯罪事實存否所必要，張瑞欽於警詢中之證言自有證
據能力等語。並未就其警詢與審判中陳述之外在環境、條件等，
加以比較說明何以警詢之陳述較具有特別可信情形，乃認上開證
人於警詢審判外之陳述應具證據能力，難謂採證適法。又第三審
法院應以第二審判決所確認之事實為判決基礎，刑事訴訟法第三
百九十四條第一項前段定有明文。原判決上述之違背法令，影響
於事實之確定，本院無可據以為裁判，仍應將原判決撤銷，發回
原審法院更為審判。至原判決認為無罪（即不另為無罪諭知）部
分，因與前開發回之有罪部分，有審判不可分之關係，爰一併發
回更審，附此明。
據上論結，應依刑事訴訟法第三百九十七條、第四百零一條，判
決如主文。
中    華    民    國  九十九  年    十    月  二十八  日
                      最高法院刑事第二庭
                          審判長法官  莊  登  照
                                法官  陳  世  淙
                                法官  徐  昌  錦
                                法官  許  錦  印
                                法官  蔡  名  曜
本件正本證明與原本無異
                                      書  記  官
中    華    民    國  九十九  年   十一   月    二    日
                                                      Ｅ

司法院資訊處製作；財團法人民間司法改革基金會備份。
